臺灣高等法院花蓮分院刑事判決  
111年度交上易字第13號
上  訴  人  
即  被  告  高帛翊


選任辯護人  萬鴻均律師(法扶律師)
上列上訴人因過失傷害案件，不服臺灣花蓮地方法院111年度交
易字第7號中華民國111年4月21日第一審判決（起訴案號：臺灣
花蓮地方檢察署109年度偵續一字第3號），提起上訴，本院判決
如下：
    主  文
原判決撤銷。
高帛翊犯過失傷害罪，處拘役伍拾伍日，如易科罰金，以新臺幣
壹仟元折算壹日。
    犯罪事實
一、高帛翊於民國107年11月18日13時17分許，駕駛ALE-1***號
    自用小客車（車號詳卷，下稱高車）沿花蓮縣○○鎮○○路0段
    內側車道由南往北行駛，駛至花蓮縣○○鎮○○路0段與無名巷
    口（下稱事故巷口)即台九線公路240公里300公尺處時，本
    應注意汽車在同向二車道以上之道路，於變換車道時，應讓
    直行車先行，並注意安全距離，且依當時情況，並無不能注
    意之情事，高帛翊竟疏未注意及此，自內側車道往右變換到
    外側車道，又變回內側車道時，適有陳昱霖搭載鍾雅欣（逾
    告訴期間提出過失傷害告訴，經檢察官為不起訴處分確定）
    所駕駛之000-0***號自用小客車（車號詳卷，下稱陳車），
    沿上開路段內側車道行駛於高車後方，因超速行駛且未注意
    車前狀況，而擦撞由外側車道變換回內側車道之高車，高車
    碰撞後向右偏移，撞及王凱翔（未受傷）駕駛之O***-OO號
    自用小客車（車號詳卷，下稱王車）左側車身，陳車則於撞
    擊高車後向左偏移，左側車身摩擦中央分隔島，向前方滑行
    後撞及行駛在前方由林秀香（未受傷）駕駛之OOO-O***號自
    用小客車（車號詳卷，下稱林車），陳昱霖因此受有頸部挫
    傷之傷害。高帛翊肇事後，於偵查機關尚未發覺肇事者前，
    向據報前來車禍現場處理之警員表明其為肇事者而接受裁判
    。
二、案經陳昱霖訴由花蓮縣警察局鳳林分局報告臺灣花蓮地方檢
    察署檢察官偵查起訴。
    理  由
甲、程序部分
    上訴人即被告高帛翊（下稱被告）及其辯護人均同意本判決
    下列引用之供述及非供述證據均有證據能力。
乙、實體部分
一、認定犯罪事實所憑之證據及理由
    訊據被告固坦承於上開時、地發生車禍之事實，惟否認有何
    過失傷害之犯行，辯稱：我沒有變換車道，沒有過失云云；
    辯護人則以：被告駕駛之車輛在車禍事故發生前並未變換至
    外車道，原審採認逢甲大學鑑定報告認定被告有變換車道之
    過失，即被告由內側車道變換至外車道，再變換回內側車道
    遭內側車道後方由告訴人陳昱霖（下稱告訴人）駕駛之陳車
    撞擊，顯有錯誤。且告訴人所受頸部挫傷之傷害，無法證明
    為本案車禍事故所造成，原審認定告訴人之受傷與被告之過
    失行為間具有因果關係，亦有錯誤，依罪證有疑，利於被告
    之證據法則，不得遽為不利於被告之認定，請為被告無罪之
    諭知等語置辯。經查：
  ㈠被告於上開時地駕駛高車與告訴人駕駛之陳車、證人王凱翔
    駕駛之王車發生碰撞，陳車再撞及證人林秀香駕駛之林車等
    事實，業據被告供承不諱，並據證人即告訴人、證人王凱翔
    、鍾雅欣、林秀香於警詢、偵訊、原審之證述明確，復有道
    路交通事故現場圖、道路交通事故調查表㈠、㈡、道路交通事
    故照片、道路交通事故當事人登記聯單、花蓮縣警察局勤務
    指揮中心受理110報案紀錄單等附卷可稽，此部分之事實，
    首堪認定。
  ㈡被告確有變換車道未注意兩車之安全距離之過失：
　　按刑法上之過失犯，以行為人對於結果之發生，應注意並能
    注意而不注意為成立要件，是被告是否確有過失，當以其有
    無違反注意之義務及對於危險行為之發生有無預見之可能而
    疏於注意致發生危險之結果為斷。又行車速度依速限標誌或
    標線之規定；汽車行駛時，駕駛人應注意車前狀況及兩車併
    行之間隔，並隨時採取必要之安全措施；汽車在同向二車道
    以上之道路（車道數計算，不含車種專用車道、機車優先道
    及慢車道），除應依標誌或標線之指示行駛外，並應遵守下
    列規定：六、變換車道時，應讓直行車先行，並注意安全距
    離，道路交通安全規則第93條第1項、第94條第3項、第98條
    第1項第6款分別定有明文。道路交通安全規則第94條第3項
    課予汽車駕駛人注意兩車並行間隔，並隨時採取必要安全措
    施此等注意義務，其目的係為使駕駛人於行駛之際，留意自
    身與前、後、左、右側同向行車者間之間距是否安全，以免
    因彼此相距過近致生碰撞危險，或遇突發狀況時因相隔距離
    過短而不及採取閃避、煞車等防免作為致生事故，是前揭規
    定所規範者，除同向之前後車輛外，亦包含彼此相距甚近之
    一前一後、左右並立之兩車至明；又隨時採取必要之安全措
    施，其措施如何不一而足，有賴現場情境及駕駛人或車輛狀
    況個案判斷，為可避免事故發生之一切合理手段。經查：
　⒈被告為領有合格駕駛執照之駕駛，有被告之證號查詢汽車駕
    駛人查詢結果在卷可參（原審卷第115頁），對於上揭規定
    理應知之甚詳，並應確實遵守該注意義務。又案發當時為天
    候晴、日間自然光線、柏油路面乾燥、無缺陷、無障礙物、
    視距良好等狀況，亦有道路交通事故調查報告表㈠及案發現
    場照片在卷可參。
　⒉告訴人於107年11月18日警詢證稱：案發日我駕車沿台九線由
    南往北行駛，行經240.3公里（事故巷口）時，感覺右前車
    身有被擦撞到，然後車子就反彈撞到安全島，感覺快側翻，
    當下視線無法看清車前狀況，等車子平穩後就看到林車停在
    我正前方，發現危險時不確定距離對方多遠，當下想煞車控
    制方向盤，但因擦撞到安全島，車子失控，不清楚當時之車
    速等語（警卷第25、27頁）。其於偵訊證稱：我當時跟在林
    車後面，車速時速60公里，有開定速器，我距離林車有30公
    尺，我當時只注意前面的林車，行經事故巷口時，高車突然
    往左偏，擦撞到我車右前方側面，我被撞後，就往左擦撞安
    全島，後再撞到林車。不是由我追撞高車，是高車擦撞我的
    車，高車是左後側凹陷、保險桿脫落，其餘部分並無明顯凹
    陷，由此可看出並非我從後方追撞高車等語（偵續卷第115
    頁）。其於原審結證稱：當時我在內側車道行駛，我車右前
    方被被告撞進來，因為失控，我就側翻到安全島後滑行，當
    時我有開定速器，車速在時速60公里左右，我車右側前輪是
    第1個碰撞位置，高車第1個碰撞位置是在其車身後面左後方
    ，我車是被擦撞後才往左側翻到安全島滑行。當時我只注意
    到我的前車，高車不是在我前面的車，我只知道被告是從外
    側進來撞到我。車禍前有看到高車。我車子翻正並停下來時
    ，我看到高車往外側繼續移動到右邊的路邊。案發前我用餘
    光看到黑車（指高車）在我右前方，我的前車是白色的車，
    被告是突然切進內側車道，我來不及反應等語（原審卷第12
    7-130頁）。
　⒊證人王凱翔於107年11月18日警詢證稱：事故前我沿台九線由
    南往北行駛在外側車道，另外3部車行駛在內側車道，行經
    事故巷口時，高車先往右側偏移，因當時我車在其右側，我
    跟著往右閃避，被告同時向左側閃避後再度往右側偏移而撞
    到我車左後車身，我車只受到1次撞擊，當時車速約時速50
    公里等語（警卷第37頁）。其於偵訊結證稱：當時我行駛在
    外側車道，時速約60-70公里，我車一直在林車的右後方，
    我車速比林車快，慢慢往前，但一直在林車的右後方，我透
    過駕駛座車窗看到高車時，高車已在我左方，是在內側車道
    內，他的前方是林車，林車在我左前方，距離我跟高車很近
    ，所以根本沒有超車的空間，當時高車想要往前超車到我的
    前方，稍微追上林車，並且稍微右偏，但沒有進入外側車道
    ，仍然在內側車道上，但因林車距離高車的空間不大，被告
    無法超車，立刻又稍微左偏，因高車距林車很近，被告有煞
    車，突然從我的正左方擦撞我的車，擦撞後我的車繼續往右
    前方停下來。當時沒有注意到高車後方有無其他車輛。我先
    聽到1聲碰撞聲，就是高車與我車左側擦撞的聲音，在被告
    撞擊我的車後約1-2秒，我就聽到第2聲撞擊聲，但我不知道
    第2聲撞擊聲如何發生，我只知道第2聲撞擊聲後，高車在內
    側車道繼續往前，但我無法確認是高車還是陳車撞擊林車等
    語（偵續卷第188-190頁）。其於原審審理時結證稱：當時
    我行駛在外側車道，一直在外側車道，林車行駛在內側車道
    ，在我的左前方，車禍當下我被高車從我的左邊撞過來，被
    撞後因我要穩定車身，我就把車往右前方移到定點停下來後
    ，發現陳車在我後面，高車在我左邊前面一點點而已。高車
    右側往我車身左側撞，發生車禍時高車與林車的距離有點近
    ，那時我在右邊，我只知道高車突然出現，我反應不及，車
    禍發生情形如我在偵查所述。因被告當時一直要往右偏，我
    想說為何被告要往我這邊靠，因我前方空間也不大，所以我
    認為那時被告可能要超車，我看不到他有打右方向燈。當時
    高車往右偏2次，第1次稍微往右靠一下就拉回去，第2次是
    右偏撞擊我車時，被告第1次往右偏時，與我車有一點靠近
    ，我就懷疑他是要超車，我聽到第1聲的碰撞聲就是我被撞
    的聲音等語（原審卷第131-136頁）。
　⒋證人林秀香於107年11月18日警詢證稱：事故前我沿台九線由
    南往北行駛在內側車道，我車行駛在最前方，到了事故巷口
    時，我聽到後方有撞擊聲，我從後照鏡看到陳車右側車身懸
    空、左側車身摩擦分隔島而且車速很快，我便再加速往前行
    駛，但陳車還是撞擊我車，我當時行駛的車速不快，但沒注
    意車速多少等語（警卷第47頁）。其於偵訊結證稱：當時我
    車皆遭後方陳車追撞，案發前我沒注意到後方是誰的車，我
    先聽到碰1聲，很大聲，我看後照鏡就看到陳車左側車身摩
    擦分隔島，車身斜斜前進，陳車很快速度追上來，就撞上我
    車正後方，我只知道陳車車速很快追撞到我的車等語（偵續
    卷第189-190頁）。
　⒌依卷附道路交通事故照片可知，陳車車前保險桿除左側少部
    分未與車身分離外，其餘部分均已自車身脫落，其右前輪附
    近之車殼亦因受損而脫落，尤其右前側車頭即右側大燈至右
    前輪附近嚴重受損，右前輪並爆胎，左側車身自左前輪上方
    至左前車門再延伸至左後車門前端有很明顯之刮凹痕（警卷
    第69-73頁）；高車後保險桿右側脫落，左側尚未與車身分
    離，左後輪爆胎，左後輪輪弧至左側後保險桿處則可見凹損
    、變形情形，其餘後保險桿表面未見任何擦碰撞之痕跡，另
    右前輪輪弧前段至右前車燈下方亦有刮擦受損痕跡，惟右前
    方受損情形遠較左後方輕微（警卷第75-79頁）；王車僅於
    左後車門至左後輪輪弧處有輕微之刮擦痕及凹損情形（警卷
    第81-85頁）；林車則於左後輪後上方至後保險桿處明顯凹
    損，後保險桿左側有部分脫落情形（警卷第87-91頁）。由
    此可見，被告駕駛之高車係左後車身與陳車之右前車頭發生
    碰撞，高車之右前車頭則與王車左後車身發生碰撞，且高車
    與陳車碰撞之力道遠大於高車與王車碰撞之力道。
　⒍被告駕駛之高車車寬為176公分，告訴人駕駛之陳車車寬為18
    2.3公分，有交通部公路總局臺北區監理所（下稱臺北區監
    理所）花蓮監理站OOO年O月OO日○○○○字第OOOOOOOOOO號函檢
    送高車汽車新領牌照登記書及異動登記書、交通部公路總局
    新竹區監理所中壢監理站OOO年O月OO日○○○○字第OOOOOOOOOO
    號函檢送汽車新領牌照登記書及汽車異動歷史查詢資料附卷
    可稽（原審卷第103、105-106、109、111-112頁）。本件事
    故地點之道路寬度則為3.2公尺，有道路交通事故現場圖存
    卷可參（警卷第53頁）。
　⒎被告雖供稱一直行駛在內側車道，並無欲超車而變換車道之
    情形，惟證人王凱翔駕駛之王車一直行駛在外側車道，被告
    對此亦不爭執，而被告駕駛之高車有自內側車道往右偏行2
    次，及被告係突然往左偏致擦撞到行駛在內側車道之陳車右
    前方側面等情，分據證人王凱翔及告訴人證述明確，亦與上
    開高車與陳車受損情形互核相符。佐以事故地點內側車道寬
    度為3.2公尺，根本無法同時容納陳車及高車併行，足見被
    告駕駛之高車確有自內側車道往右偏行再拉回之事實至明。
    又本件車禍送請臺北區監理所鑑定結果雖因被告及告訴人就
    肇事經過說詞互異，情況不明，未予鑑定，惟依證人王凱翔
    之陳述、車損情形及車輛停止位置研析，認高車在前於內側
    車道右偏或車身跨越內、外車道分隔線行駛時，陳車由後碰
    撞高車左後側之可能性較大，有臺北區監理所OOO年O月OO日
    ○○○○○字第OOOOOOOOOO號函在卷可憑（警卷第295-296頁）。
    再送請逢甲大學車輛行車事故鑑定研究中心鑑定結果，依各
    車車損與路面相關物理跡證及各方當事人筆錄，認本案發生
    之經過，應屬高車往右變換外側車道後，才察覺原視覺死角
    處有其他車輛，隨即決定要折返回原內側車道，因此情境屬
    非常臨時，就一般駕駛行為而言，高車駕駛不太可能在如此
    臨時之情況下，在決定要折返回原內側車道時，會依規定去
    顯示方向燈，以警示、告知其他車輛自己即將返回原車道，
    故認高車之駕駛行為多有讓後方陳車誤判之情形，故研判雙
    方均有過失，即陳車於內側車道超速行駛並由後碰撞前方自
    外側車道範圍變換回內側車道範圍之高車，為肇事主因，高
    車於內側車道往右變換外側車道後又變換回內側車邊範圍隨
    即受後方陳車碰撞，為肇事次因，且該鑑定報告就變換車道
    之程度定義為：只要高車之車輛壓到內側車道與外側車道之
    車道線範圍，即算開始變換車道等情，有逢甲大學OOO年OO
    月O日○○字第OOOOOOOOOO號函及行車事故鑑定報告書在卷可
    稽（本院卷第129頁、偵續一卷第201頁以下）。
　⒏依上可知，被告確有變換車道未注意兩車之安全距離之過失
    ，足堪認定。
  ㈢被告之過失行為與告訴人所受頸部受傷間具有相當因果關係
    ：
  ⒈本件事故發生路段速限60公里，此觀道路交通事故調查表㈠即
    明（警卷第57頁）。而告訴人於案發時車速很快，業據證人
    林秀香證述甚詳，且逢甲大學車輛行車事故鑑定研究中心綜
    合煞車痕、其他痕跡（如輪胎滑痕、分隔島刮擦痕等）等客
    觀事證，以最低速度公式計算告訴人駕駛之陳車於碰撞時之
    最低速度為時速93.76公里等情，有上開行車事故鑑定報告
    書存卷足佐（偵續一卷第215-219頁），此為具有專業知識
    之鑑定機構透過客觀跡證所計算之數據，當屬可信，是告訴
    人確有超速行駛之過失至明，告訴人證述其有開定速器，並
    未超速行駛，顯與事實不符而不足採信。告訴人就本件車禍
    事故之發生固有過失，惟被告亦有變換車道不當之過失，已
    詳如上述，是被告應負之過失責任並不因告訴人之過失而得
    以解免。
  ⒉告訴人在本件事故發生當天在鳳林派出所接受詢問時固陳稱
    未受傷（警卷第27頁），惟告訴人於本件事故發生後翌日晚
    間即107年11月19日20時58分許，至衛生福利部花蓮醫院急
    診，經診斷受有頸部挫傷之事實，有該院診斷證明書（核交
    卷第15頁）及該院於告訴人就醫時拍攝受傷部位之照片（本
    院卷第123、125頁）附卷可參。而被告駕駛之高車與告訴人
    駕駛之陳車於告訴人就診前1日於上開時、地發生碰撞後，
    陳車因此擦撞中央分隔島，告訴人面對車子爆胎、失控、車
    身摩擦安全島、車體嚴重受損等可怕經歷後，因驚魂未定、
    情緒尚未平復，對於其頸部之挫傷未能及時察覺，故於第1
    次接受警方詢問時表示未受傷，實與常情無違，況告訴人因
    本件事故之發生致受有頸部挫傷，亦與情理相符，且無證據
    足資證明在本件事故發生後至告訴人就診之前有其他事件介
    入造成告訴人頸部挫傷。從而，告訴人所受頸部挫傷之傷害
    與被告之過失行為間，具有相當因果關係，堪以認定。
  ㈣綜上所述，本案事證明確，被告及辯護人上開所辯尚無可採
    ，被告之犯行足堪認定，應依法論科。
二、論罪之理由
  ㈠被告行為後，刑法第284條第1項規定業經修正，並於108年5
    月29日公布施行，於同年月31日生效，修正前刑法第284條
    第1項規定：「因過失傷害人者，處六月以下有期徒刑、拘
    役或五百元以下罰金；致重傷者，處一年以下有期徒刑、拘
    役或五百元以下罰金。」修正後移列為刑法第284條前段，
    規定：「因過失傷害人者，處一年以下有期徒刑、拘役或十
    萬元以下罰金；致重傷者，處三年以下有期徒刑、拘役或三
    十萬元以下罰金。」是修正後法定刑已提高，並未較有利於
    被告，經新舊法比較結果，應適用其行為時法即修正前刑法
    第284條第1項之規定。
  ㈡核被告所為，係犯修正前刑法第284條第1項前段之過失傷害
    罪。又被告於肇事後，報案人或警方勤務指揮中心轉來資料
    未報明肇事人資料，經處理人員前往現場處理時，被告在場
    並當場承認為肇事人乙情，花蓮縣警察局鳳林分局交通分隊
    道路交通事故肇事人自首情形紀錄表附卷可按（原審卷第11
    3頁）則被告於肇事後，在有偵查權限之警察機關尚不知何
    人為肇事者前，留在現場並主動向據報前來處理之員警陳述
    車禍發生經過而自首並接受裁判，合於自首之規定，爰依刑
    法第62條前段規定，減輕其刑。
三、撤銷改判及科刑之理由　
  ㈠原審認被告罪證明確，據以論罪科刑，固非無見。惟按科刑
    判決旨在實現刑罰權之分配正義，故法院對有罪被告之科刑
    判決，應符合罪刑相當之原則，使輕重得宜，罰當其罪，以
    契合社會之法律感情，此所以刑法第57條明定科刑時應審酌
    一切情狀，尤應注意該條所列10款事項以為科刑輕重之標準
    。查被告對本件車禍事故應負之過失責任為肇事次因，告訴
    人則為肇事主因，且告訴人因本次事故，所受之傷害為頸部
    挫傷，原審審酌上情並依被告符合自首規定減輕其刑後，竟
    量處被告有期徒刑3月（法定刑為6月以下有期徒刑），自嫌
    過重，被告上訴否認犯行，固無理由，惟原判決既有上開可
    議之處，仍應由本院予以撤銷改判。
　㈡爰以行為人之責任為基礎，審酌被告為領有合格駕駛執照之
    人，在公用道路上駕駛車輛之期間，本應隨時注意並遵守道
    路交通安全規則，以維護自身及其他用路人之生命、身體安
    全，卻於案發時地駕駛車輛疏未注意變換車道時，應讓直行
    車先行，並注意安全距離，致告訴人閃避不及，因而發生碰
    撞，造成本件交通事故，致告訴人受有頸部挫傷之傷害，其
    行為應予非難。且被告犯後迄未與告訴人達成和解，賠償告
    訴人損失，獲得告訴人之原諒，犯後態度難謂良好，暨本案
    為過失犯罪，被告行為之非難性較低、被告之過失程度、告
    訴人之傷勢輕微，兼衡被告素行良好，有臺灣高等法院被告
    前案紀錄表可憑，及自陳國中畢業之智識程度、無業、為中
    低收入戶之生活經濟狀況等一切情狀，量處如主文第2項所
    示之刑，並諭知易科罰金之折算標準。
丙、適用之法律
　　刑事訴訟法第369條第1項前段、第364條、第299條第1項前
    段。
本案經檢察官葉柏岳提起公訴，檢察官黃怡君到庭執行職務。
中　　華　　民　　國　　111 　年　　11　　月　　30　　日
                  刑事庭審判長法  官 林慧英
                              法  官 李水源
                              法  官 謝昀璉 
以上正本證明與原本無異。
本件不得上訴。
中　　華　　民　　國　　111 　年　　12　　月　　1 　　日
                              書記官  陳有信
本案論罪科刑法條全文：
修正前中華民國刑法第284條
因過失傷害人者，處6月以下有期徒刑、拘役或5百元以下罰金，
致重傷者，處1年以下有期徒刑、拘役或5百元以下罰金。
從事業務之人，因業務上之過失傷害人者，處1年以下有期徒刑
、拘役或1千元以下罰金，致重傷者，處3年以下有期徒刑、拘役
或2千元以下罰金。